【裁判字號】    99,訴,104
【裁判日期】    990427
【裁判案由】    償還公費
【裁判全文】
高雄高等行政法院判決
                                       99年度訴字第104號
                                民國99年4月13日辯論終結
原      告  海軍軍官學校
代  表  人  甲○○
訴訟代理人  鍾義  律師
被      告  乙○○
上列當事人間償還公費事件，原告提起行政訴訟，本院判決如下
︰
    主  文
被告應給付原告新臺幣274,659元及自99年2月27日起至清償日止
，按年息百分之5計算之利息。
訴訟費用由被告負擔。
    事實及理由
一、程序事項︰
    被告經合法通知，無正當理由而未於言詞辯論期日到場，核
    無行政訴訟法第218條，準用民事訴訟法第386條各款所列情
    形，爰依原告之聲請，由其一造辯論而為判決。
二、事實概要︰
    緣被告民國87年8月24日志願就讀國防大學企業管理科，於
    89年12月16日畢業，分發擔任海軍少尉，嗣因93年度考績丙
    等，經奉核定於94年2月16日退伍，依93年7月27日修頒「軍
    事學校預備學校軍費生公費待遇津貼發給及賠償辦法」（下
    稱津貼發給及賠償辦法）第9條第3項之規定，應按其尚未服
    滿現役最少年限之比例，賠償其在校期間所受領之公費待遇
    及津貼，因被告未服滿8年之現役最少年限，經核算結果，
    被告應賠償新臺幣（下同）274,659元。原告於98年8月17日
    以存證信函催告被告賠償上開款項，惟迄未清償給付，遂提
    起本件行政訴訟。
三、本件原告主張︰
    被告係於87年8月24日志願就讀國防大學管理學院企業管理
    科（專科班），於89年12月16日畢業，其間受領津貼、主副
    食費、服裝費、教育訓練費等公費共計573,282元。被告自
    國防大學管理學院畢業後，即分發任用擔任海軍少尉，而依
    「87年度軍事學校正期班、專科班聯合招考新生簡章」第9
    條服役規定第2項第2款規定：技勤官科、國防管理學院畢業
    者，應服役最少年限為8年，惟被告於93年度考績列為丙等
    ，考核不適服現役，經海軍總司令部（現海軍司令部）就被
    告於94年2月16日予以退伍，計被告僅服役4年2月（自89年1
    2月16日至94年2月16日），尚有3年10月（46月）之現役未
    服滿，依國防部93年7月27日修頒「軍事學校預備學校軍費
    生公費待遇津貼發給及賠償辦法」第9條第3項之規定，應依
    尚未服滿現役最少年限之比例，賠償所受領之公費待遇及津
    貼。故被告應賠償274,659元（計算式：573,282元×46月/9
    6月【8年】）。按原告依國防部94年1月24日睦睽字第09400
    00378號令頒「軍事學校預備學校軍費生賠償公費待遇及津
    貼作業要點」肆、一般事項第三條及國防部海軍司令部「軍
    事學校軍費生畢業任官人員，未服滿現役最少年限賠償公費
    待遇及津貼作業規定」，由原告為追償單位；原告於98年8
    月17日以存證信函催告被告償還公費，惟被告均置之不理，
    至今仍未償還，原告自得依行政訴訟法第8條第1項及第3項
    訴請被告清償上開款項等語，並聲明求為判決被告應給付原
    告274,659元，及自起訴狀繕本送達翌日起至清償日止，按
    年息百分之5計算之利息。
四、被告未於言詞辯論期日到場，亦未提出書狀為聲明或陳述。
五、本件所應審酌者厥為原告請求被告給付如聲明所述之賠償金
    額是否有理由？經查：
(一)、按人民與中央或地方機關間，因公法上原因發生財產上給付
    ，得提起給付訴訟，行政訴訟法第8條第1項定有明文。又「
    軍費生畢業任官後，因年度考績丙上以下或個人因素1次受
    記大過2次以上，經人事評審會考核不適服現役，予以退伍
    ，致未服滿招生簡章所定之現役最少年限者，應依尚未服滿
    現役最少年限之比例，賠償所受領之公費待遇及津貼。」「
    依前條賠償公費待遇及津貼，其範圍如下：1、公費待遇：
    就已撥付之全部數額計算。但服裝費依實際領用給與品種數
    量，照原製時之新品規定價格折算之。如為貸與品，按規定
    收繳，倘有欠繳者，照原製時之新品規定價格折算之。2、
    津貼：就已發給之全部數額計算。前項賠償範圍，應扣除得
    折抵常備兵役期之入伍及軍事訓練時間所受領之公費待遇及
    津貼。」津貼發給及賠償辦法第9條第3項、第10條定有明文
    。查該辦法係國防部依軍事教育條例第17條第2項及第18條
    第2項規定訂定，並報請行政院核定，本院自得予以適用。
(二)、次按「行政機關基於其法定職權，為達特定之行政上目的，
    於不違反法律規定之前提下，自得與人民約定提供某種給付
    ，並使接受給付者負合理之負擔或其他公法上對待給付之義
    務，而成立行政契約關係。」業經司法院釋字第348號解釋
    理由書闡釋在案。國軍各軍事學校招考入學之學生可享受公
    費及軍（士）官養成教育，於畢業後取得軍（士）官任用資
    格，惟學生在校期間如遭退學或開除學籍者，應賠償其在校
    期間之費用，國防部就有關之賠償事宜訂有「國軍各軍事學
    校退學開除學生賠償費用辦法」（前開辦法於88年6月9日修
    正為「國軍各軍事學校轉學退學開除學生賠償費用辦法」）
    ，該辦法係主管機關為確保國家培養軍事人才之目的及財政
    支出之合理性而訂立，作為與自願接受公費軍事教育學生訂
    立行政契約之準據，核與法律強制或禁止規定無違，自得作
    為入學公費生與軍校間成立行政契約之內容。嗣國防部於88
    年7月14日制定軍事教育條例，並於92年2月6日修正，其中
    第17條第2項及第18條第2項規定，明文授權國防部就軍事學
    校及預備學校之學員生公費待遇及津貼發給條件、基準、程
    序、受領年限、應履行義務及其他應遵行事項、違反之賠償
    事由、範圍、程序、分期賠償及免予賠償條件等相關事項擬
    訂辦法，報請行政院核定之。故國防部於93年7月27日以國
    防部制剴字第0930000789號令將「國軍各軍事學校轉學退學
    開除學生賠償費用辦法」修正名稱為「軍事學校預備學校軍
    費生公費待遇津貼發給及賠償辦法」，並自發布日施行，則
    津貼發給及賠償辦法即與上開賠償費用辦法具有同一性。準
    此，國軍各軍事學校於甄試學生之招生簡章上，既已分別載
    明應履行義務及違反之賠償事由、範圍等，應依照上開賠償
    費用辦法規定辦理賠償在校期間各項費用，則上開賠償費用
    辦法即成為契約之內容，訂約當事人均負有履行契約之義務
    ，並不因其修正名稱為「軍事學校預備學校軍費生公費待遇
    津貼發給及賠償辦法」而有不同。
(三)、原告主張之事實，業據其提出海軍軍官學校97年4月2日海官
    總務字第0970000453號令、國防大學管理學院不適服現役軍
    官賠償費用計算表表、國防部海軍總司令部94年2月份軍官
    退伍除役名冊、87年度招生簡章、郵局存證信函等為證，被
    告經合法通知未到場，亦未提出任何書狀以供憑參，堪信原
    告主張為真實。又按行政契約，本法未規定者，準用民法相
    關之規定，行政程序法第149條定有明文。而依民法第233條
    第1項前段及第203條規定：遲延之債務，以支付金錢為標的
    者，債權人得請求依法定利率計算之遲延利息；應付利息之
    債務，其利率未經約定，亦無法律可據者，週年利率為5％
    。綜上所述，原告請求被告給付原告274,659元，及自起訴
    狀繕本送達翌日起（99年2月27日）至清償日止，按年息百
    分之5計算之利息，為有理由，應予准許。
六、據上論結，本件原告之訴為有理由，依行政訴訟法第98條第
    1項前段、第218條、民事訴訟法第385條第1項前段，判決如
    主文。

中    華    民    國    99    年    4     月    27    日
             高雄高等行政法院第四庭
                         審判長法官  蘇  秋  津
                               法官  詹  日  賢
                               法官  戴  見  草
以上正本係照原本作成。
如不服本判決，應於判決送達後20日內向本院提出上訴書狀，其
未表明上訴理由者，應於提起上訴後20日內向本院提出上訴理由
書（須按對造人數附繕本）；如於本判決宣示或公告後送達前提
起上訴者，應於判決送達後20日內補提上訴理由書（須附繕本）
。未表明上訴理由者，逕以裁定駁回。
中    華    民    國    99    年     4    月   27     日

                               書記官  江  如  青

司法院資訊處製作；財團法人民間司法改革基金會備份。
